【裁判字號】    95,上易,21
【裁判日期】    950404
【裁判案由】    清償借款
【裁判全文】
臺灣高等法院臺中分院民事判決          95年度上易字第21號
上  訴  人  佑合營造有限公司
法定代理人  乙○○
訴訟代理人  陳怡君律師
複  代理人  丙○○
被  上訴人  甲○○
訴訟代理人  尤雯雯律師
上列當事人間清償借款事件，上訴人對於中華民國94年11月22日
臺灣南投地方法院94年度訴字第421號第一審判決提起上訴，本
院於95年3月22日言詞辯論終結，判決如下：
    主  文
上訴駁回。
第二審訴訟費用由上訴人負擔。
    事  實
一、被上訴人起訴主張：上訴人於民國（下同）94年6月初向被
    上訴人借款新臺幣（下同）160萬元，約定借款期限30日，
    借款期限屆至後，被上訴人曾數次催討，上訴人均藉詞推託
    ，置之不理，爰依消費借貸之法律關係請求上訴人給付130
    萬元（被上訴人於起訴時原請求160萬元，嗣於原審言詞辯
    論期日減縮請求金額為130萬元）及自94年9月15日起至清償
    日止按年息百分之5計算之遲延利息等語。上訴人則以：上
    訴人確實分別於94年5月26日、94年5月28日向被上訴人借款
    25萬元及105萬元，合計130萬元，但94年6月4日30萬元之收
    據，乃被上訴人要求上訴人先出具予被上訴人，實際上該筆
    30萬元款項並未借到等語置辯，求為判決駁回被上訴人之訴
    。
二、原審審酌兩造提出之攻擊防禦方法後，判決被上訴人勝訴，
    上訴人對原審判決不服，提起上訴，於本院聲明：(一)原判決
    廢棄；(二)被上訴人於第一審之訴駁回；(三)訴訟費用由被上訴
    人負擔。被上訴人於本院答辯聲明：(一)上訴駁回；(二)一、二
    審訴訟費用由上訴人負擔。
三、查被上訴人起訴主張上訴人於94年6月初向被上訴人借款130
    萬元，借款期限屆至後，上訴人仍未清償等情，業經被上訴
    人提出借據2件及存證信函1件等為證（參原審卷第4、5頁）
    ，並為上訴人於原審中所自認（參原審卷第27頁），堪信被
    上訴人之主張為真實。
四、按借用人應於約定期限內，返還與借用物種類、品質、數量
    相同之物；遲延之債務，以支付金錢為標的者，債權人得請
    求依法定利率計算之遲延利息；民法第478條、第233條第1
    項分別定有明文。本件上訴人向被上訴人借款並未清償已如
    前述，從而被上訴人依消費借貸之法律關係請求上訴人給付
    130萬元，及自原法院94年度促字第10595號支付命令送達翌
    日即94年9月15日起至清償日止，按年利率5％計算之利息為
    有理由。
五、上訴人於本院準備程序終結後，在95年3月22日言詞辯論期
    日始提出書狀辯稱：(一)上訴人向被上訴人借款130萬元，原
    係作為南投縣政府拔馬溪排水工程之押標金，雙方並約定本
    件工程由被上訴人施作。上述借款及約定事實，均有證人水
    里鄉鄉民代表林良政可證。(二)上述工程於94年6月19日開工
    ，惟被上訴人竟不施工，南投縣政府即一再催促上訴人施工
    。上訴人為免受政府採購法相關罰則，遂請求林良政雇用工
    人及挖土機，並購買混凝土等工程所須物資，有土方運棄工
    程247,610元（185,000＋62,610）、涵管水車管理車等
    58,000元、混凝土717,758元（462,600＋102,158＋153,000
    ）、鋼筋怪手163,000元（56,000＋75,000＋32,000）、模
    板工程221,040元、造型模板46,064元、AC補修60,000元，
    合計共花費1,513,472元。此有支出證明單、支票影本或其
    存根及證人林良政可證。(三)被上訴人違反前述承作工程之約
    定，顯係債務不履行，應賠償上訴人因此所受之損害，即前
    述施作工程之費用1513,472元。上訴人對被上訴人有此債權
    ，故主張與被上訴人之130萬債權抵銷云云。惟查：
    (一)按未於準備程序主張之事項，除有法院應依職權調查之事
      項，或該事項不甚延滯訴訟者，或因不可歸責於當事人之
      事由不能於準備程序提出者，或依其他情形顯失公平者等
      情形之一外，於準備程序後行言詞辯論時，不得主張之，
      民事訴訟法第276條第1項定有明文。此項規定依民事訴訟
      法第463條規定於第二審程序亦有準用。
    (二)本件上訴人於94年10月20日收受原審言詞辯論通知書起迄
      95年2月14日本審準備程序終結止，均未提出其因被上訴
      人違反承作南投縣政府拔馬溪排水工程之約定，受有支出
      雇用工人及挖土機，並購買混凝土，且支出土方運棄工程
      、涵管水車管理車、混凝土、鋼筋怪手模板工程、造型模
      板、AC補修等費用之損失，上訴人對被上訴人有此債權，
      與被上訴人之130萬元債權抵銷之主張，上訴人於本院95
      年2月14日行準備程序時，僅空言泛稱系爭款項是當初要
      做押標金，得標後被上訴人沒有按照規定承攬工程，承攬
      工程有說要抵銷，但卷內沒有，上訴人會提起反訴主張抵
      銷等語，上訴人既未敘明主張抵銷之對象為何，亦無提出
      具體事證以供本院查證，是其前開陳述難認已發生提出抵
      銷主張之效力，而此項主張非不得於準備程序終結前提出
      ，上訴人未適時提出，顯可歸責於上訴人，且上訴人已於
      94年11月8日自認借款130萬元（參原審卷第27頁），嗣後
      若予調查，將延滯本件訴訟，該主張亦非屬法院應依職權
      調查之事項，本院不予調查並無顯失公平情事，依前開規
      定，上訴人此部分未於準備程序提出事證主張之事項，自
      不得主張。
六、綜上所述，被上訴人主張上訴人向其借款並未清償等情，堪
    信為真實，上訴人主張抵銷為無可採，被上訴人依消費借貸
    之法律關係請求上訴人給付130萬元，及自原法院94年度促
    字第10595號支付命令送達翌日即94年9月15日起至清償日止
    ，按年利率5％計算之利息為有理由，應予准許。是則原判
    決為上訴人敗訴之判決，經核於法並無不合。上訴意旨指摘
    原判決不當，求予廢棄改判，為無理由，應予駁回。
七、本件事證已臻明確，兩造所提其餘攻擊防禦方法及舉證，與
    判決結果不生影響，爰不一一論述。至上訴人反訴部分另裁
    定駁回。
八、據上論結，本件上訴為無理由，依民事訴訟法第449條第1項
    、第78條，判決如主文。
中    華    民    國    95    年    4     月    4     日
                    民事第六庭審判長法  官  林陳松
                                    法  官  鄭金龍
                                    法  官  王重吉
以上正本係照原本作成。
不得上訴。
                                    書記官  紀美鈺
中    華    民    國    95    年    4     月    7     日
                                                      Ｂ


司法院資訊處製作；財團法人民間司法改革基金會備份。
